臺灣高雄地方法院刑事判決　　　　　　 94年度簡上字第851號
上　訴　人
即　被　告　乙○○
　　　　　　　　　　之4號4樓.
公　訴　人　臺灣高雄地方法院檢察署檢察官
上列上訴人因詐欺案件，不服本院高雄簡易庭中華民國94年8月
30日94年度簡字第4842號第一審簡易判決（聲請簡易判決處刑案
號：94年度核退偵字第477 號），提起上訴，本院合議庭認不得
以簡易判決處刑，改依通常程序為第一審審判，判決如下：
    主  文
原判決撤銷。
乙○○無罪。
    理  由
一、原聲請簡易判決處刑意旨略以：被告乙○○明知將金融行庫
    帳戶之資料交付他人乃是作為不法用途，竟仍基於幫助之犯
    意，於不詳時間，將其於民國89年10月間，向位於高雄市苓
    雅區○○○路237 號之五塊厝郵局（局號000000-0號）所申
    辦之帳號第0000000 號帳戶，交付年籍不詳之人所組成之詐
    欺犯罪集團使用。嗣該集團成員取得前開帳戶存摺等資料後
    ，即由年籍不詳之成員於93年12月15日上午10時30分許，打
    電話給吳清森，佯稱其子遭犯罪組織綁架，要求匯款新臺幣
    （下同）20萬元至乙○○之上開帳戶，事後吳清森查證其子
    並未遭綁架，乃未匯款而報警處理。該集團成員復於同日下
    午3 時2 分許，打電話予甲○○，佯稱其女替同學擔保而其
    同學未還錢，要求其女代為還錢，甲○○信以為真因擔心其
    女兒受到傷害，遂至附近大埤郵局，依指示以匯款方式匯出
    8 萬元至乙○○上開之帳戶內，因認被告涉犯刑法第30條第
    1項、第339 條第1 項之幫助詐欺取財罪嫌。
二、按犯罪事實應依證據認定之，無證據不得認定犯罪事實；又
    不能證明被告犯罪者，應諭知無罪之判決，刑事訴訟法第
    154 條第2 項、第301 條第1 項分別定有明文。申言之，事
    實之認定，應憑證據，如未能發現相當證據，或證據不足以
    證明，自不能以推測或擬制之方法，以為裁判基礎（最高法
    院40年臺上字第86號判例意旨參照）。且認定犯罪事實所憑
    之證據，雖不以直接證據為限，間接證據亦包括在內；然而
    無論直接或間接證據，其為訴訟上之證明，須於通常一般之
    人均不致有所懷疑，而得確信其為真實之程度者，始得據為
    有罪之認定，倘其證明尚未達到此一程度，而有合理之懷疑
    存在，致使無從形成有罪之確信，根據「罪證有疑，利於被
    告」之證據法則，即不得遽為不利被告之認定（最高法院76
    年臺上字第4986號判例意旨參照）。再檢察官對於起訴之犯
    罪事實，應負提出證據及說服之實質舉證責任。倘其所提出
    之證據，不足為被告有罪之積極證明，或其指出證明之方法
    ，無從說服法院以形成被告有罪之心證，基於無罪推定之原
    則，自應為被告無罪判決之諭知（參照最高法院92年臺上字
    第128 號判例意旨）。
三、本件公訴人認被告乙○○涉有幫助詐欺罪嫌，係以證人即被
    害人甲○○於警詢中之證述、甲○○郵政國內匯款執據、該
    帳戶匯款往來明細、被告申辦該帳戶之郵政存簿儲金立帳申
    請書、被害人吳清森所通報雲林縣警察局斗南分局受理人頭
    帳戶犯罪案件通報單、雲林縣警察局斗南分局受理刑事案件
    報案三聯單及該帳戶客戶歷史交易清單各1 紙，足認被告該
    帳戶遭詐騙集團用以詐騙取財並得逞之事實。被告雖辯稱未
    交付其郵局帳戶與詐騙集團成員，該帳戶資料係遭竊遺失，
    惟金融卡密碼乃帳戶所有人自行設定，私密性極高，一般他
    人實難以知悉，且被告既同時遺失身分證影本與帳戶資料，
    為何不立即報警或掛失，且於掛失之前即遭詐騙集團用於犯
    罪，實與常理有違，足見被告確有將其帳戶資料交付詐騙集
    團成員而幫助詐欺取財，為其主要論據。被告於本院審理中
    固不否認其所申辦上開郵局帳戶遭不法詐騙集團用為人頭帳
    戶，並向被害人吳清森詐騙未遂，向被害人甲○○詐騙8 萬
    元得逞等事實，惟堅詞否認有何幫助詐欺取財之犯行，辯稱
    ：我是將該郵局帳戶存摺、提款卡及身分證影本放置在機車
    置物箱內失竊，何時失竊並不知情，因該存摺並無多少存款
    ，所以也沒有很在意，後來發現失竊到該郵局辦理銷戶時才
    知道是警示帳戶，郵局人員說帳戶有問題，就立刻報案，我
    的帳戶提款卡是以我的生日作為密碼，以免忘記，我並沒有
    將該帳戶、密碼等資料交給不法詐騙集團等語。經查：
（一）被告上開郵局帳戶資料遭不法詐騙集團用為人頭帳戶，並
      由該集團不詳成員於上開時、地分別向吳清森詐騙未遂、
      向甲○○詐騙得款8 萬元，嗣遭提領一空等情，業具甲○
      ○於警詢中指證明確，並有甲○○郵政匯款執據、雲林縣
      警察局斗南分局受理人頭帳戶犯罪案件通報單（吳清森）
      、刑事案件報案三聯單（甲○○）各1 紙，及被告該郵局
      帳戶客戶歷史交易清單1 份在卷可參，自堪認為真實。惟
      此僅能證明被告帳戶確遭詐騙集團利用為人頭帳戶，至該
      帳戶資料是否由被告交付該不法詐騙集團之某成員，而得
      認其涉犯本件犯行，尚須客觀證據以為佐證。
（二）查被告該郵局帳戶係於89年10月19日申辦完成，有高雄五
      塊厝郵局郵政存簿儲金立帳申請書影本1 份附卷為憑，開
      戶當日新立存款為200 元，同年12 月17 日跨行提款107
      元，此後迄於93年6 月21日均無存款或提款紀錄，餘額為
      99元，至93年10月12日始有一筆3000 元 之存款，旋於同
      日即遭提領，有該帳戶客戶歷史交易清單1 份足稽，是被
      告辯稱其存簿內並無多少存款等語，確屬實情，並非虛妄
      。衡以被告既非經常使用該郵局帳戶，帳戶內又僅有99元
      存款，驟然遺失（尚未確定係遭宵小偷竊），未焦急掛慮
      ，迅速至郵局掛失或向警方報案失竊，與常情並非顯然相
      違，實難苛責被告因一時未能尋獲其帳戶資料，即必須立
      即向警局報案，以免帳戶資料遭不法詐騙集團利用。實則
      個人身分證、駕照、健保卡等等多項證件資料若有遺失，
      亦非無可能遭不法之徒用以犯罪，非僅帳戶資料而已，然
      其因此立即向警局報案失竊者，容非必然。況被告事實上
      於無法尋獲其帳戶確認係失竊時，仍有前往該開戶郵局欲
      銷戶並另開新戶，有該郵局掛失止付申請書1 紙在卷足憑
      ，足見被告並非置之不理。準此以言，被告上開所辯，即
      非全不可信。
（三）再者，被告於該帳戶申辦之初，即以其生日作為提款之儲
      金簿密碼，此觀上開立帳申請書之記載即明。依一般社會
      常情，以個人生日或身分證字號作為金融提款密碼者，縱
      非常態，亦非少見，乃近年來因金融卡遺失遭歹徒猜出密
      碼而被盜領存款之案件日益增多，政府或金融機關就此多
      所宣導，可見一斑。而被告為75年6 月2 日生，其申辦該
      帳戶時年齡約為15歲又4 個月，將個人生日用為密碼，似
      不足為奇。則被告該帳戶資料因與身分證影本一併遭竊，
      遂遭歹徒猜出而破解提款密碼，自有極高可能性，尚不能
      因此即推論被告係將帳戶資料及提款密碼一併交付詐騙集
      團成員使用。
（四）另被告所有該帳戶平常並未使用，且帳戶內沒有多少錢，
      經本院訊問其何以又隨時攜帶並置放於機車置物箱內，且
      另有身分證影本之資料？則答稱：當時玩線上遊戲，有賣
      網友寶物，賣了3000元，網友會匯款到我的帳戶，身分證
      影本是因為我工作要用到，而當時沒有隨身皮夾，才會放
      在機車置物箱，當時是用一個袋子裝著等語。此除有上開
      帳戶客戶歷史交易清單之紀錄可供佐證外，所辯各情，尚
      無違常之處，是被告是否確有交付其帳戶資料與詐騙集團
      成員，益見其疑。則被告既將該帳戶資料及身分證影本置
      放於其機車置物箱內，遭不法分子覬覦竊取後供作人頭帳
      戶，或經竊取後轉賣與不法詐騙集團使用，即不能謂毫無
      可能。
四、綜上所述，被告所申辦上開郵局帳戶，雖有遭不法詐騙集團
    用為向被害人吳清森、甲○○詐騙之匯款帳戶之事實，然客
    觀上並無證據足資證明被告於何時、何地、以何方式、何種
    代價將其帳戶資料交與不法詐騙集團成員，而被告所辯各節
    又非顯然違情而存有合理之懷疑，基於上開「罪證有疑、利
    於被告」之證據法則，卷存證據既不能使本院獲致有罪判決
    之確切心證，自難遽以刑法第30條第1 項、第339 條第1 項
    之幫助詐欺取財之罪名相繩。此外，公訴人復未提出其他積
    極證據用以證明被告確有以提供其郵局帳戶之方式，幫助該
    不法詐騙集團為詐欺取財之犯行，揆諸上揭說明，自應認被
    告之犯罪嫌疑不足，依法應為被告無罪之諭知。原審未予詳
    察，逕論處被告罪刑，尚有未合，被告指摘原判決不當，為
    有理由，自應由本院將原判決撤銷，改為諭知被告無罪之判
    決。
五、末按第一審法院依被告在偵查中之自白或其他現存證據，已
    足以認定犯罪者，得因檢察官之聲請，不經通常審判程序，
    逕以簡易判決處刑。但必要時，應於處刑前訊問被告。依前
    2 項判決所科之刑以宣告緩刑、得易科罰金之有期徒刑及拘
    役或罰金為限。檢察官聲請以簡易判決處刑之案件，經法院
    認為有第451 條之1 第4 項但書第3 款所列之認為應為無罪
    、免訴、不受理或管轄錯誤判決之諭知者，應適用通常程序
    審判之，刑事訴訟法第449 條第1 項前段、第3 項、第452
    條分別定有明文。本件原審未查明被告應諭知無罪判決，致
    未適用通常程序審理，而逕以簡易判決處刑，其所踐行之簡
    易判決處刑程序違背法令而存有瑕疵，為保障當事人之審級
    利益，本院合議庭爰依通常訴訟程序審判後，撤銷原審判決
    ，並以第一審法院之地位，自為第一審判決，當事人如不服
    本判決，仍得於法定期間內，向管轄之第二審法院提起上訴
    ，附此敘明。
據上論斷，應依刑事訴訟法第452 條、第455 條之1 第1 項、第
3項 、第369 條第1 項前段、第364 條、第301 條第1 項，判決
如主文。
本案經檢察官丙○○到庭執行職務。
中　　華　　民　　國　　94　　年　　12　　月　　28　　日
                  鳳山刑事第2 庭
                          審判長  法  官  邱明弘
                                  法  官  廖建瑜
                                  法　官  李嘉益
以上正本證明與原本無異。
如不服本判決，應於收受送達後10日內向本院提出上訴書狀。
中　　華　　民　　國　　94　　年　　12　　月　　28　　日
　　　　　　　　　　　　　　　　　書記官  呂怜勳
